【裁判字號】    88,重上更(四),56
【裁判日期】    890407
【裁判案由】    恐嚇等
【裁判全文】
臺灣高等法院刑事判決                        八十八年度重上更(四)字第五六號
    上  訴  人  臺灣台北地方法院檢察署檢察官
    上  訴  人
    即  被  告  甲○○
    選任辯護人  呂傳勝
    上  訴  人
    即  被  告  乙○○
右上訴人因被告妨害自由等案件，不服台灣台北地方法院，八十三年度訴字第九八二
號，中華民國八十三年八月三十日第一審判決（起訴案號：台灣台北地方法院檢察署
八十三年度偵字第二八四四號）提起上訴，本院判決後經最高法院第四次發回更審，
本院判決如左：
    主  文
原判決撤銷。
甲○○、乙○○共同私行拘禁，各處有期徒刑壹年。
    事  實
一、甲○○與丙○○有遠親關係，緣甲○○執有丙○○所簽發金額共新台幣（以下同
    ）二百九十六萬三千四百二十元之支票四紙，嗣甲○○曾將其中面額七十二萬零
    三百八十元之支票一紙持向乙○○調借現款，屆期提示均未獲兌現，惟丙○○亦
    以其與甲○○間有簽賭六合彩之債務關係拒絕給付，民國（以下同）八十二年十
    月間，乙○○曾持上開面額七十二萬零三百八十元之支票一紙，向丙○○催討亦
    無結果，甲○○因而心生不滿，遂於八十二年十月中旬，在桃園市之不詳地點，
    與乙○○謀議，以綁架丙○○之方式索債，並允以事成後給予四成報酬，二人旋
    基於犯意之聯絡，共同於不詳之時、地指使另四名真實姓名、年籍不詳之成年男
    子以綁架方式索債，該四名男子受指使後便帶不詳之刀器、木棍等物，於八十
    三年一月二十一日下午十七時許，在台北市萬華區搭乘陳宇順駕駛之ＮＷ－八九
    五號營業小客車，於當日下午十八時許駛至台北縣新店市○○路三０四號丙○○
    經營之保全牛肉麵店內吃麵，其間並由某不詳之人自外打電話至該麵店佯稱欲找
    甲○○，至當日十九時許彼等確認丙○○無誤後，即上前質以是否認識甲○○，
    何以欠錢不還等語，並分持刀、棍抵制挾持丙○○上車，丙○○之女陳燕蓉見狀
    上前阻止亦遭其中一人持棍毆打頭部（傷害部分未經告訴），該四人挾持丙○○
    上車後即逼令陳宇順按彼等之指示駕車，並出示丙○○簽發之支票四紙令其清償
    二百萬元復加以毆打，該車由台北縣新店市安坑方向駛至三峽鎮日月洞附近，由
    該四人將丙○○押下車再以木棍毆打，致丙○○受有右肩皮下瘀血三×二公分、
    右手臂皮下瘀血八×七公分、右手前臂擦傷四×０．二公分、左耳後側擦傷三×
    ０．五公分、前胸瘀腫約二×二公分、左大腿瘀腫一０×五公分、左手前臂擦傷
    三×０．二公分、背部皮下瘀血五×四公分之傷害（傷害部分未經告訴），隨後
    再於當日二十時許開車駛至台北縣鶯歌鎮某處令丙○○以電話囑其家人準備二百
    萬元後，再矇住丙○○雙眼將車駛至台北縣林口鄉某廢棄工廠內，以電線綑綁其
    手將之私行拘禁於工廠房間內，翌（二十二）日零時許彼等復打電話至丙○○
    家中通知其家人準備二百萬元交款，至二十二日上午七時許，再駛至桃園縣南崁
    地區之溫莎堡汽車旅館，將丙○○拘禁於旅館房間內，其間除令丙○○電詢其家
    人款項已否備妥外，並對丙○○恐嚇稱如拿不出錢，則將剁其耳、、手：：：
    ，直至拿出錢為止等語，致生危害於安全，當晚二十時許再駕車返回台北縣林口
    鄉之廢棄工廠內；因陳燕蓉已向警方報案，警方循線於二十二日下午二十二時許
    前往桃園市○○街二七五巷五號逮捕甲○○，並囑其多方聯絡乙○○釋放丙○○
    、該四人在得知甲○○被捕後，即囑丙○○須保證甲○○無事，撤銷該案，並於
    翌日二百萬元入彼等帳戶（尚未告知帳戶號碼），否則將丙○○連同陳宇順一
    併殺害等語，丙○○應允後，彼等始於二十三日凌晨一時許令陳宇順駕車至台北
    縣新莊市○○道丹鳳地區釋放丙○○，再令陳宇順駛至基隆市區始下車讓陳宇順
    離去。
二、案經丙○○訴由台北縣警察局新店分局移送臺灣臺北地方法院檢察署檢察官偵查
    起訴。
    理  由
一、訊據上訴人即被告甲○○、乙○○均矢口否認其有前揭犯行，上訴人即被告甲○○辯稱係丙○○持支票向其調現，其曾持其中第ＰＶ0000000、發票日八
    十二年十月一日金額七十二萬零三百八十元之支票乙紙向乙○○調現，惟未囑乙○○向丙○○索債，其餘之支票亦已遺失，並未交予乙○○警訊筆錄是被強迫簽
    的，桃園市亦無金溪國小，警訊筆錄不實云云；上訴人即被告乙○○辯稱甲○○
    曾持前開支票向其調現，退票後因丙○○係發票人，乃於八十二年十月間找丙○○要錢，然並未找人綁架丙○○是丙○○自導自演云云。
二、經查：
  （一）、被害人丙○○確曾遭四名不詳之男子持丙○○簽發之四紙（包括其中一紙
          係甲○○持向乙○○調現）支票於前揭時、地予以挾持、拘禁，並施予毆
          打、恐嚇向其索債等事實經過，業據被害人丙○○於警訊、偵查及審理中
          指述明確，並經證人陳燕蓉、陳宇順分別在警訊、偵查及審理中證述綦詳
          ，彼等所供情節亦相互符合，被害人丙○○所受之傷害復有台北縣立板橋
          醫院於八十三年一月二十四日出具之驗傷診斷書（檢驗日期八十三年一月
          二十四日）（見原審卷第頁）乙紙可稽。
  （二）、被告甲○○於警訊時坦承：「因丙○○開給我的貳佰萬元支票四張全遭退
          票，才教唆乙○○強行擄走丙○○，並恐嚇交付二百萬元，事成之後給予
          乙○○抽取四成佣金」等語（見偵查卷第三頁反面）；而被告甲○○係於
          八十三年一月二十二日下午二十二時許遭警方逮捕，警方並曾囑被告余志
          明多方聯絡被告乙○○釋放被害人丙○○等情，業據證人即承辦警員張荷
          生證述明確，被告甲○○被捕未久，該四名男子即知悉其事，並責令被害
          人丙○○須保證甲○○無事後即予釋放；另參諸該四名男子於綁架被害人
          丙○○前曾先由不詳之人打電話佯找甲○○之方式藉以確認丙○○，並質
          問丙○○是否認識甲○○等語，業據丙○○於警訊時供明在卷，凡此俱足
          徵被告甲○○因被害人丙○○拒付票款與被告乙○○共同指使該四名不詳
          姓名者實施犯罪行為無訛。告訴人丙○○於警訊時陳稱：「八十三年一月
          二十一日十九時許，在自己開設之保全牛肉麵店內工作時，突然有五名年
          籍不詳男子分持刀棍強行押我上車」（見偵查卷第四頁）；於檢察官訊問
          時供稱：「押我的有四個人」（見偵查卷第三十三頁）；於第一審審理時
          供稱：「當天近六點時，先五人進店吃麵，：：：後來店內五人拿刀棍押
          我入車內」（見第一審卷第二十八頁背面）。丙○○所供持刀棍妨害其自
          由者，於警訊及第一審審理時供稱有五人，但於檢察官偵查中則陳稱有四
          人，雖有不一致情形，然丙○○於本院前審八十三年十一月八日調查時陳
          稱「押我的人，連司機共有五個人」（見本院八十三年度上訴字第六一六
          六號卷第頁），於八十四年十月十六日調查時陳稱「那天連司機五人進
          入店內吃東西時有電話進來：：：」（見本院八十四年度上更(一)字第七○
          六號卷第頁），八十五年十二月十二日調查時陳稱「挾持我的人，均不
          在庭上，當時有四個人到我家」（見本院八十五年度上更(二)字第一○一六
          號卷第頁），顯然於事實欄所載時地，持、刀、棍妨害告訴人丙○○者
          共有四人，加上駕駛計程車搭載該四人之司機陳宇順則有五人，併此敘明
          。
  （三）、被害人丙○○指稱：該四人所持之支票均有甲○○之背書等語。訊據被告
          亦坦承持有被害人丙○○簽發之該四紙支票之事實不諱，足見該四紙支票
          均經被告甲○○背書，雖被告甲○○諉稱支票已遺失，並辯稱尚有其他人
          持有被害人丙○○所簽發之支票云云。然查被告甲○○倘果真遺失該四紙
          支票，何以未辦理掛失止付？又經本院於上訴審函查被害人丙○○另行簽
          發交付他人之十三紙支票，其中三紙支票提示兌現，餘十紙均尚未提示，
          此有台北區中小企業銀行八十三年十一月二十三日北銀稻字第一三三二號
          函在卷可稽，從而被告甲○○所辯可能因丙○○另欠他人債務，而遭其他
          之債權人綁架催債，顯係卸責之詞，不足採信。
  （四）、至於被告甲○○雖辯稱其不知丙○○經營之保全牛肉麵店地址云云，然查
          丙○○係被告甲○○之妻之三嫂之姐夫（偵查卷第十一頁），雙方有戚誼
          關係，被告甲○○自不難得知丙○○所營麵店之地址、電話，其所辯尚無
          足採。
  （五）、再查被告甲○○遭捕獲未久，即已供稱係委託被告乙○○處理該事，嗣後
          復於八十三年一月二十三日十三時製作之警訊筆錄中供承係以事成後允予
          四成之佣金囑由乙○○處理該事等語綦詳，業經證人張荷生供明並有偵訊
          筆錄在卷可憑；且張荷生並證稱逮捕甲○○後，雖聯絡不上被告乙○○，
          但曾由被告甲○○多方找人聯絡乙○○放人等語，而隨後該四名男子果然
          得知甲○○被捕並即釋放丙○○，此被告乙○○確參與本案亦屬灼然。
  （六）、本案被告甲○○既與被害人丙○○有親戚關係，又無仇恨，衡情丙○○實
          無誣陷之理，況且本案綁架催債，被告甲○○既與被害人丙○○相識，恐
          親自動手參與將遭指認，衡情僅能指使與被害人丙○○不相識者動手實施
          ，因被告甲○○、乙○○二人中，除被告甲○○在八十三年一月二十三日
  警訊時供認上揭犯行外，二人在偵查、原審、本院前審及本院調查審理時
          均否認右揭犯行而無法進一步詳究何時、何地如何與該不詳年籍之四成年
          男子見面謀議內容。然因綜上所述，被告二人指使該四不詳成年男子綁架
          丙○○催債之事證已明確，尚難僅因無法詳究被告二人於何時、何地、謀
          議指使，並逕認本案被告二人未參與。
  （七）、被告甲○○於八十三年一月二十三日之警訊中供稱：教唆乙○○強行擄走
          丙○○並恐嚇交付二百萬元云云。但當日移送檢察官偵查時供陳將支票交
          給乙○○委託其處理外，否認教唆乙○○擄走丙○○及恐嚇交出金錢情事
          。其後偵查中亦均否認其事，並稱警訊係出於刑求，警訊筆錄不實云云，
          惟查上開警訊筆錄係八十三年一月二十三日十三時許在辦公室座位上依被
          告甲○○之陳述而製作，當時尚有其他同事在場，並無刑求情事，且沒有
          不讓被告看筆錄或強迫其簽名之情事，業據承辦警員張荷生到庭結證屬實
          （見本院前審八十五年十二月五日訊問筆錄），且被告甲○○於警訊後經
          移送檢察官偵訊時不僅未為警訊遭刑求之陳述，及陳稱：「有四張支票退
          票，我將支票交給乙○○，由他全權委託處理。」云云（見偵查卷第十一
          頁反面），嗣經檢察官多次偵訊亦無未有警訊筆錄遭強迫簽名之陳述，迨
          原審法院審理時被告甲○○始有上開抗辯，足證此係其諉卸刑責之飾詞，
          要無可取，前項警訊筆錄之自白，應可採信。
  （八）、另被告甲○○確曾將丙○○簽發交付伊之四張支票中八十二年十月一日期
          面額柒拾貳萬零佰捌拾元第ＰＶ0000000號支票，經由案外人陳
          源裕之介紹持向被告乙○○調借現款，此為被告甲○○、乙○○所供明，
          則陳源裕自無傳訊之必要。另上開支票係由被告乙○○持有，惟動手私行
          拘禁被害人之不詳姓名人亦確曾持支票四紙（即包括上開ＰＶ00000
          00號支票）向被害人索債，亦據被害人丙○○陳明（見本院八十五年十
          二月十二日訊問筆錄），足證被告乙○○確與上開不詳姓名男子有犯意聯
          絡及行為分擔，另被害人於偵查中所陳稱：「乙○○曾向其追索，經解釋
          後曾來電謂此事伊不插手」云云（見偵查卷第卅三頁反面），係發生於八
          十二年十月間亦據丙○○陳述明確（見本院同上筆錄），因此事與本案相
          隔數月之久，自難據此推測被告乙○○未參與本件犯行。
  （九）、綜上(一)、(二)、(五)、(七)、(八)之說明，足堪認定被告二人基於自己共同犯罪之
          意思，與該四名男子同謀，推由該四名男子實施犯罪行為，依司法院大法
          官會議釋字第一０九號解釋，被告二人與該四名男子間仍屬共同正犯，被
          告二人雖未親自實施綁架催債行為，仍應負罪責。被告甲○○在警訊既先
          供認犯行，在警方問以「你有其他意見要補充」時，又供稱伊沒有要康進
          財用擄人方法要錢云云。然查甲○○、乙○○既已親自向丙○○索債未果
          ，竟不依法向法院起訴請求丙○○給付債務，而指使不詳姓名男子四人前
          往索債，該四不詳姓名男子將以非法方式逼丙○○還債，理應為被告二人
          所能預見，被告二人竟推由該四位不詳姓名男子實施犯行，自應負共同正
          犯之責，所辯伊未要求以擄人方法要錢之詞，尚不足採信，併予敘明。
  （十）、依前說明，被告之犯行事證明確，被告所辯顯係卸責之詞，不足採信，故
          犯行洵堪認定。
三、核被告二人所為，係犯刑法第三百零二條第一項之剝奪他人行動自由罪及第三百
    零五條之恐嚇危害安全罪。所犯上開二罪間有吸收關係，只論處刑法第三百零二
    條第一項之妨害自由罪。被告二人與該動手實施之四名不詳姓名成年男子間有犯
    意之聯絡及行為之分擔，已說明如前，皆為共同正犯。
四、公訴人雖認被告等另涉有刑法第三百四十六條第三項、第一項之恐嚇取財未遂罪
    及第二百七十七條第一項之傷害罪嫌云云，惟查訊據被告甲○○、乙○○二人均
    堅決否認有恐嚇取財未遂之犯行，並均辯稱：「被害人丙○○確曾欠甲○○二百
    九十六萬元，彼等並無不法所有意圖」等語，經查被告甲○○確曾持有丙○○簽
    發金額二百九十六萬餘元之支票四紙未獲兌現（其中一張曾持向乙○○調借現款
    ），雖被害人丙○○指稱該款係其向甲○○簽賭六合彩，嗣後與其簽中之彩金相
    抵，甲○○尚應支付其十餘萬元等語，惟查無積極證據證明被害人丙○○該部分
    之指訴，而被告甲○○既曾持有丙○○簽發之支票，彼此有債務關係，其因此向
    丙○○索債，手段固屬違法，究難認有何不法所有之意圖可言，尚不構成刑法第
    三百四十六條第三項、第一項之罪，該部分犯行應認不能證明。又被告等被訴傷
    害罪部分係告訴乃論之罪，並未經被害人丙○○提出告訴，法院自不得予以審判
    ，本應為不受理之諭知，然因公訴人認被告等被訴恐嚇取財及傷害部分與前述有
    罪部分有牽連關係屬裁判上一罪，自勿庸另為無罪或不受理之諭知。又該四名不
    詳姓名成年男子逼令司機陳宇順按彼等指示駕車等情之行為，已同時達到剝奪司
    機陳宇順行動自由之程度，惟被告二人既未實際參與此部分犯行，亦無證據足以
    證明被告二人與該四名男子對此部分有犯意聯絡，對此部分自無刑責可言，附此
    說明。
五、原審論罪科刑雖非無見，惟查被害人丙○○就其受傷部分，並未提出告訴，訴追
    條件尚屬欠缺，原判決一併予以審理而論被告二人犯有刑法第二百七十七條第一
    項之傷害罪，尚有未洽。而被告所犯刑法第三百零二條第一項之剝奪他人行動自
    由罪，與同法第三百零五條之恐嚇危害安全罪，係吸收關係，原判決認定方法結
    果之牽連關係，亦有未合。被告二人上訴意旨以否認右揭犯行為由，指摘原判決
    不當，經查並無理由；公訴人上訴意旨以被告二人犯有恐嚇取財犯行為由指摘原
    判決不當，經查亦無理由，但原判決既有可議，自應由本院撤銷改判。爰審酌被
    告二人犯罪之動機、目的、所受之刺激、手段、品行、智識程度、所生危害及犯
    罪後之態度等一切情狀，分別量處有期徒刑壹年示懲。
六、據上論斷，應依刑事訴訟法第三百六十九條第一項前段、第三百六十四條、第二
    百九十九條第一項前段、刑法第二十八條、第三百零二條第一項、罰金罰鍰提高
    標準條例第一條判決如主文。
本案經檢察官劉斐玲到庭執行職務。
中    華    民      國    八十九  年        四        月        七      日
                            臺灣高等法院刑事第八庭
                                審判長法  官  蔡  秀  雄
                                      法  官  趙  功  恒
                                      法  官  沈  宜  生
右正本證明與原本無異。
如不服本判決應於收受送達後十日內向本院提出上訴書狀，其未敘述上訴之理由者並
得於提起上訴後十日內向本院補提理由書（均須按他造當事人之人數附繕本）。
                                      書記官  明  祖  星
中    華    民    國    八十九    年        四        月        十九    日
附錄：本案論罪科刑法條全文
刑法第三百零二條第一項：
私行拘禁或以其他非法方法，剝奪人之行動自由者，處五年以下有期徒刑、拘役或三
百元以下罰金。


司法院資訊處製作；財團法人民間司法改革基金會備份。
